最高法院民事判決　　　　　　九十六年度台上字第二五二三號
上　訴　人　國泰人壽保險股份有限公司
法定代理人　乙 ○ ○
訴訟代理人　賴 盛 星律師
被 上訴 人　甲○○○
訴訟代理人　周 德 壎律師
上列當事人間請求給付保險金事件，上訴人對於中華民國九十六
年五月十五日台灣高等法院第二審判決（九十五年度保險上字第
五七號），提起上訴，本院判決如下：
    主  文
原判決除假執行部分外廢棄，發回台灣高等法院。
    理  由
本件被上訴人主張：伊女黃美華於民國八十九年七月間與被上訴
人締約投保旅行平安保險（下稱系爭平安險），約定被保險人為
黃美華，保險期間自同年月二十二日五時起計二日，保險金額為
新台幣（下同）一千萬元，並指定伊為身故保險金之受益人。嗣
黃美華與其妹黃美淑於八十九年七月二十二日同至花蓮旅遊，翌
（二十三）日在花蓮火車站失蹤，同年月二十七日始經人發現僅
著小背心及內褲陳屍於花蓮市某大樓空屋。黃美華既因外來突發
事故致死，即屬系爭平安險承保範圍。上訴人自應依約給付身故
保險金，並依保險法第三十四條第二項規定，按年利一分計付遲
延利息。爰依系爭平安險契約，求為命上訴人給付一千萬元，及
自起訴狀繕本送達翌日（九十四年九月十五日）起，按年息百分
之十加付利息之判決。
上訴人則以：被保險人黃美華患有精神疾病，難為有效之意思表
示，與伊間不可能成立有效之系爭平安險契約，被上訴人尚無從
據以請求保險金。況被上訴人於八十九年八月三日確認黃美華死
亡，知悉發生保險事故後，於同年月十八日向伊提出理賠申請，
已經伊退回，卻遲至九十四年始提起本件訴訟，其請求給付保險
金，顯逾保險法第六十五條規定之二年請求權時效期間，伊亦得
拒絕給付。若認被上訴人仍得請求，然其未舉證證明黃美華係遭
遇外來突發事故致死，所為之請求尤非有理等語，資為抗辯。
原審廢棄第一審所為被上訴人敗訴之判決，改判如其聲明即命上
訴人給付一千萬元之本息，係以：被上訴人之女黃美華向上訴人
投保系爭平安險，保險期間黃美華失蹤，嗣經發現陳屍於空屋內
，為上訴人所不爭執之事實。黃美華雖患有慢性精神障礙疾病，
然未達心神喪失程度，猶可至花蓮旅遊，且於行前與其妹黃美淑
同投保平安險，顯見其意識正常，知悉投保平安險事，系爭平安
險契約應屬合法有效。黃美華死亡後，既因台灣花蓮地方法院檢
察署（下稱花蓮地檢署）就其死因，遲未能調查清楚確定，迄九
十三年十月八日始（副本）函送黃美淑，告知本件偵查情形，足
見被上訴人在此之前尚不知黃美華究係病死或意外死亡，即無法
行使其請求權，則其於九十四年七月六日起訴，並未逾保險法第
六十五條規定之二年時效期間，上訴人所為之時效抗辯，自不足
採。查系爭平安險契約第二條所稱之意外傷害事故，係指非由疾
病所引起之外來突發事故。而人之傷亡原因可區分內、外在原因
，其中內在原因係指罹患疾病、細菌感染、器官老化衰竭等身體
內部因素所致者；外來原因則指內在原因以外之一切外來、偶發
、不可預見之事故（意外事故）而言。除保險契約有特約不保之
事項外，應認意外事故均屬意外保險承保之範圍，受益人僅須證
明傷亡係內在原因以外之事故所致者即可。系爭平安險契約之被
保險人黃美華於旅遊途中失蹤死亡，其死亡原因花蓮地檢署之相
驗屍體證明書雖記載「無法斷定」，但徵諸其衣衫不整曝屍於空
屋，顯非因罹患疾病、細菌感染、器官老化衰竭等身體內部因素
所致；而係遭受外來、偶發、不可預見之意外事故。可認被上訴
人就黃美華因意外事故死亡一節，已盡舉證責任。上訴人未舉證
證明黃美華係因病或自殺等非意外事故死亡，所為被上訴人未盡
舉證責任，上訴人免為給付保險金之相關抗辯，即不可採。從而
，被上訴人依系爭平安險契約，請求上訴人給付保險金一千萬元
之本息，洵屬正當，應予准許等詞，為其判斷之基礎。
按由保險契約所生之權利，自得為請求之日起，經過二年不行使
而消滅。保險法第六十五條前段規定甚明。所謂「得為請求」，
乃指權利人得行使請求權之狀態而言。本件上訴人抗辯：被上訴
人於八十九年八月三日認屍確定死者為被保險人黃美華後，已知
黃美華死亡，發生保險事故，曾於同年月間提出系爭平安險保險
金給付之申請，經伊退回等情，如屬不虛，上訴人辯稱：被上訴
人自斯時起即得行使系爭平安險保險金請求權，是否全然無據？
花蓮地檢署九十三年十月八日函復黃美淑之內容，既僅說明黃美
華死亡案件之偵查進度情形，仍未確認其死因，此與該署九十三
年六月間另函說明「黃美華死亡後解剖鑑定結果，無法斷定死因
」及相驗屍體證明書記載黃美華之直接死亡原因為「解剖送驗未
確認」（一審卷一四、一八、一九頁），似無歧異。原審逕謂被
上訴人在九十三年十月八日花蓮地檢署函告之前，尚無法行使其
權利，是否無悖於論理及經驗法則？非無研酌之餘地。乃原審未
詳加推求，遽認被上訴人之權利行使未逾二年時效期間，而為不
利於上訴人之判決，自有可議。上訴論旨，執以指摘原判決不當
，求予廢棄，非無理由。苟被上訴人之請求權已罹於時效期間，
而無保險法第六十五條各該款規定之適用，被上訴人主張其於八
十九年八月間向上訴人申請系爭平安險保險金，經上訴人表示待
花蓮地檢署調查黃美華「死因確定」後再理賠等語，倘屬實在，
則於被上訴人因黃美華死因遲未獲花蓮地檢署偵查確定，致逾二
年時效期間始提起本件訴訟之情形下，上訴人再為時效之抗辯，
其抗辯權之行使是否無悖於誠信原則？案經發回，宜併注意及之
。
據上論結，本件上訴為有理由。依民事訴訟法第四百七十七條第
一項、第四百七十八條第二項，判決如主文。
中　　華　　民　　國　九十六　年　 十一 　月　 十五 　日
                      最高法院民事第三庭
                          審判長法官  蘇　茂　秋
                                法官  陳　碧　玉
                                法官  劉　靜　嫻
                                法官  張　宗　權
                                法官  葉　勝　利
      本件正本證明與原本無異
                                      書  記  官
中　　華　　民　　國　九十六　年　 十一 　月　二十八　日
                                                      Ｋ
